臺灣嘉義地方法院民事判決
109年度簡上字第61號 
上  訴  人  侯宥霖  

訴訟代理人  侯全錄    住○○市○○街000巷00弄00                          號
被  上訴人  謝其勲  
訴訟代理人  謝郭金美
            謝政峯  
上列當事人間請求侵權行為損害賠償事件，上訴人對於民國109
年6月23日本院嘉義簡易庭109年度嘉簡字第257號第一審簡易判
決提起上訴，本院於民國110年2月24日言詞辯論終結，判決如下
：
    主  文
原判決關於命上訴人給付新台幣217,392元，及自民國109年3月6
日起至清償日止，按週年利率百分之5計算之利息部分，及該部
分假執行之宣告暨訴訟費用（確定部分除外）之裁判均廢棄。
上開廢棄部分，被上訴人在第一審之訴駁回。
第一審（確定部分除外）及第二審訴訟費用均由被上訴人負擔。
    事實及理由
一、被上訴人主張：
  ㈠被上訴人前於民國106年12月18日與訴外人天晴能源股份有限
    公司（下稱天晴公司）簽訂再生能源裝設契約，由天晴公司
    為被上訴人所有門牌號碼嘉義市○○○街0號房屋（坐落嘉義市
    ○○段○○○段00○00地號土地上，下稱被上訴人建物）施作屋頂
    平貼式併聯型太陽能發電系統建置工程（下稱系爭太陽能發
    電系統）。於施作完成後之107年4月10日，被上訴人與訴外
    人台灣電力股份有限公司嘉義區營業處（下稱台電公司嘉義
    區營業處）就系爭太陽能發電系統（電號：00-00-0000-00-
    0）簽訂電能購售契約（契約編號：09-PV-000-0000），購
    售電容量為8.4瓩，購售電費率為1度新臺幣（下同）6.2269
    元，購售電期限為20年，計價起迄期間自107年5月17日起至
    127年5月16日止（下稱系爭電能購售契約），系爭太陽能發
    電系統自107年5月17日起併聯，107年9月12日起正式躉購電
    能（每期電費計費期間為2個月）。詎上訴人於108年4月間
    某日起，在其所有門牌號碼嘉義市○○○街00○00號房屋（坐落
    嘉義市○○段○○○段00○0○00○0地號土地，下稱上訴人建物）上
    違法增建鋼筋混泥土構造物，經嘉義市政府勒令停工，上訴
    人仍違法復工，迄於108年7月29日已完成至6樓增建物。於
    上訴人違法增建期間，被上訴人曾邀上訴人父親侯全錄至家
    中協調，希望上訴人勿將其3層樓建物增建過高，惟上訴人
    毫不考慮被上訴人立場及權益，執意將其建物違法增建至6
    樓。上訴人違法增建之行為，業經本院108年度嘉簡字第107
    1號刑事簡易判決判處有期徒刑3月確定。於上訴人違法增建
    前，其建物北側與被上訴人建物南側屋頂架設太陽能晶片板
    位置原相距有5米以上，於違法增建後，其建物北側距離被
    上訴人建物南側僅相距約0.8米，除有消防安全疑慮外，更
    導致被上訴人建物南側裝設之12片太陽能晶片板日照完全遭
    遮蔽，於秋分至春分時節，系爭太陽能發電系統之發電量驟
    降，於違法增建完成半年內，躉電已降至54%，減少46%，影
    響甚鉅，系爭太陽能發電系統因上訴人建物之遮蔽，日照預
    估減少發電量約3分之1，爰依民法第184條第1項前段之規定
    ，請求上訴人應賠償被上訴人之售電損失。
  ㈡上訴人建物於106年2月開始興建，於107年初完工，屬一次建
    築，又於108年初開始往上增建，於同年7月底完工，屬二次
    建築，且該次建築屬違法增建，由此可見，上訴人建物之興
    建情形應不得引用建築技術規則建築設計施工編第39條之1
    第1項之規定。被上訴人因嘉義市政府鼓勵利用屋頂太陽能
    發電而建置系爭太陽能發電系統，於107年5月間台電公司嘉
    義區營業處開始躉電，嗣上訴人開始二次建築，且屬違法增
    建，也就是說本件是被上訴人售電在先，上訴人違建在後，
    被上訴人亦曾與侯全錄協商，顯見被上訴人並無故意等待上
    訴人建物全部完工後再要求賠償之情形。因被上訴人建物與
    上訴人建物間並非平行，其間相距最寬是1.8公尺、最窄是0
    .5公尺，上訴人建物總高度並非僅有18公尺，上訴人建物於
    違法增建完成後之秋分至春分時節，確有遮蔽部分太陽能晶
    片板之情形，致使系爭太陽能發電系統發電量下降，被上訴
    人之日照權因而受到侵害，而日照權乃自然人應有之權利，
    自得請求上訴人賠償被上訴人所受售電損失。再者，在計算
    售電損失上，本應以太陽能晶片板遭遮蔽後之度數為計算基
    準，且不應包括遮蔽前之度數在內。
  ㈢並聲明：
    ⒈上訴人之上訴駁回。
    ⒉上訴費用由上訴人負擔。（被上訴人於原審依民法第184條
      第1項前段、第195條第1項規定起訴聲明上訴人應給付被
      上訴人418,500元，及自起訴狀繕本送達翌日即109年3月6
      日起至清償日止，按週年利率百分之5計算之利息。原審
      就被上訴人請求售電損失部分，判令上訴人應給付被上訴
      人217,392元，及自109年3月6日起至清償日止，按週年利
      率百分之5計算之利息；另駁回被上訴人請求賠償太陽能
      晶片板損害、嚴重傷害被上訴人對建物完美心理損害部分
      之其餘之訴，上訴人對其敗訴部分提起上訴，被上訴人對
      其敗訴部分未提起上訴，已告確定）。
二、上訴人則答辯略以：　　　　　　
  ㈠兩造建物間隔相距有1.5公尺以上，於上訴人建物興建而搭設
    鷹架時與鄰地間尚留有1公尺寬度，上訴人建物包含整修與
    增建部分之樓層總高度只有18公尺，並未超過21公尺，無須
    依建築技術規則建築設計施工編第39條之1第1項之規定，讓
    鄰地有1小時日照之必要。上訴人建物並未遮蔽到被上訴人
    之太陽能晶片板之情形，即便有遮蔽到，範圍及時間影響極
    小，又每日實際日照時數、強度均不相同，系爭太陽能發電
    系統之發電量減少應係氣候因素所致，與上訴人建物間應無
    相當因果關係，故上訴人應無因日照遮蔽情形而有賠償被上
    訴人之問題。
  ㈡上訴人建物於106年2月29日開始興建，被上訴人趁上訴人建
    物尚未全部完工（只是毛胚屋）之際，就盡一切所能阻擾上
    訴人建物完工，於106年12月8日設置系爭太陽能發電系統，
    時間上只差10個月，並待日後上訴人建物完工即要求上訴人
    賠償其售電損失，被上訴人之請求實屬無理。即便上訴人須
    負賠償之責，因上訴人建物興建在前，系爭太陽能發電系統
    設置在後，關於躉電度數之計算應以遮蔽前之度數扣除遮蔽
    後之度數來計算，且因台電公司嘉義區營業處係以2個月計
    算1次，在給付方式上也應該是2個月給付1次，被上訴人請
    求以一次給付且未依霍夫曼式計算法扣除中間利息，尚有未
    洽。又被上訴人主張之售電損失，係屬純粹經濟上損失，自
    不得依民法第184條第1項前段規定，向上訴人請求損害賠償
    。
  ㈢並聲明：
    ⒈原判決不利於上訴人之部分廢棄。
    ⒉被上訴人在第一審之訴駁回。
    ⒊第一、二審訴訟費用均由被上訴人負擔。
三、不爭執事項：
  ㈠上訴人於108年4月間某日起，未取得主管機關許可，在上訴
    人建物增建建物，迄同年7月29日已完成至6樓增建物。
  ㈡上訴人因前揭行為，業經本院108年度嘉簡字第1071號刑事簡
    易判決，判處有期徒刑3月，如易科罰金，以1,000元折算1
    日確定。
  ㈢被上訴人於106年12月18日與天晴公司簽立再生能源裝設契約
    ，於被上訴人建物設置系爭太陽能發電系統，建置工程總價
    485,100元。被上訴人復與訴外人台電公司嘉義區營業處，
    就系爭太陽能發電系統，簽立電能購售契約（契約編號：09
    -PV-000-0000，即系爭電能購售契約），簽約日期：107年4
    月10日、購售電容量8.4瓩、購售電費率6.2269元/度、購售
    電期限：20年、計價起始日：107年5月17日、計價起迄期間
    ：自107年5月17日起至127年5月16日止。
  ㈣系爭太陽能發電系統自107年5月17日起併聯，107年9月12日
    起正式躉購電能（計費期間自107年5月17日起算，每期電費
    計費期間為2個月），至109年8月計費期間，計費年月、計
    費度數及購電電費分別如原審卷第151頁、本院卷第85頁所
    示。
四、本院之判斷：
  ㈠按因故意或過失，不法侵害他人之權利者，負損害賠償責任
    。故意以背於善良風俗之方法，加損害於他人者亦同。違反
    保護他人之法律，致生損害於他人者，負賠償責任。但能證
    明其行為無過失者，不在此限。民法第184條第1項前段、後
    段、第2項分別定有明文。又民法第184條關於侵權行為所保
    護之法益，除有同條第1項後段及第2項之情形外，原則上限
    於既存法律體系所明認之權利（固有利益），而不及於權利
    以外之利益特別是學說上所稱之純粹經濟上損失或純粹財產
    上損害，以維護民事責任體系上應有之分際，並達成立法上
    合理分配及限制損害賠償責任，適當填補被害人所受損害之
    目的（最高法院101年度台上字第496號、102年度台上字第1
    458號判決意旨參照）。又學說上所謂「純粹經濟上損失」
    或「純粹財產上損害」，係指其經濟上之損失為「純粹」的
    ，而未與其他有體損害如人身損害或財產損害相結合（最高
    法院103年度台上字第845號判決意旨參照）。本件被上訴人
    主張：上訴人建物於增建完成後之秋分至春分時節，遮蔽被
    上訴人部分太陽能晶片板，致使系爭太陽能發電系統發電量
    下降，被上訴人之日照權因而受到侵害，依據民法第184條
    第1項前段規定，請求上訴人賠償其售電損失。是本件應審
    酌者為上訴人增建其建物有無侵害被上訴人之日照權。
　㈡復按建築技術規則建築設計施工編第39-1條第1項規定「新建
    或增建建築物高度超過二十一公尺部分，在冬至日所造成之
    日照陰影，應使鄰近之住宅區或商業區基地有一小時以上之
    有效日照。但符合下列情形之一者，不在此限：一、基地配
    置單幢建築物，且其投影於北向面寬不超過十公尺。二、建
    築物外牆面自基地北向境界線退縮六公尺以上淨距離，且投
    影於北向最大面寬合計不超過二十公尺。基地配置之各建築
    物，其相鄰間最外緣部位連線角度在十二點五度以上時，該
    相鄰建築物投影於北向之面寬得分別計算。三、基地及北向
    鄰近基地均為商業區，且在基地北向境界線已依都市計畫相
    關規定，留設三公尺以上前院、後院或側院。」，足見日照
    權乃為前開建築技術規則所保障，且該規範保護範圍即包含
    鄰近基地住民之環境權益。因此，建築法規關於日照權之規
    定，除為維護公共衛生之目的外，亦兼有保護鄰人享有健康
    之居住環境之目的。又日照權既係源自上開建築技術規則，
    則上開規定亦可作為判斷住宅之日照是否受到損害之標準。
    上訴人抗辯：上訴人建物包含增建部分之樓層總高度只有18
    公尺，並未超過21公尺等語，而被上訴人亦自承：上訴人增
    建建築物高度沒有超過21公尺等語（見本院卷第215頁），
    足見上訴人建物增建後總高度並未超過21公尺，且僅存在於
    被上訴人建物之一面，而非四周皆予以包覆，亦為兩造所不
    爭執，難認上訴人有侵害被上訴人之日照權。被上訴人抗辯
    ：上訴人建物係違章建築，無上開建築技術規則建築設計施
    工編第39-1條第1項定之適用云云，然建築法規關於日照權
    之規定，除為維護公共衛生之目的外，亦兼有保護鄰人享有
    健康之居住環境之目的，不論有無取得建築許可，均應有上
    開規定之適用。本件上訴人雖未取得建築許可，在原有建物
    擅自興建增建物，然上訴人建物增建後總高度並未超過21公
    尺，且僅存在於被上訴人建物之一面，而非四周皆予以包覆
    ，難認上訴人有侵害被上訴人之日照權，已如上述，是被上
    訴人上開所辯，並無可採。準此，上訴人既無侵害被上訴人
    之日照權，則被上訴人以上訴人侵害其日照權為由，依民法
    第184條第1項前段之規定，請求上訴人賠償損害，為無理由
    ，應予駁回。至上訴人未取得建築許可，在原有建物擅自興
    建增建物，經嘉義市政府勒令停工，然非法復工經制止不從
    ，業經嘉義市政府函送台灣嘉義地方檢察署偵查起訴，經本
    院108年度嘉簡字第1071號刑事簡易判決，判處有期徒刑3月
    ，如易科罰金，以1,000元折算1日確定，有上開刑事簡易判
    決附於原審卷可稽（見原審卷第13至15頁），則上訴人之增
    建物，依建築法第93條規定，是否應強制拆除或勒令恢復原
    狀，宜由嘉義市政府本於權責辦理，附此敘明。
　㈢被上訴人主張：系爭太陽能發電系統因上訴人增建建物遮蔽
    日照進而影響發電量，使其受有售電損失云云，縱令屬實，
    然太陽能發電為經濟活動，且原審以被上訴人並未舉證證明
    其太陽能晶片板有受損情形，其請求上訴人賠償太陽能晶片
    板損害，自屬無據；又被上訴人建物室內外表美觀遭破壞，
    乃係被上訴人為裝設南側太陽能晶片板所自行為之，與上訴
    人無關，且被上訴人並未因上訴人增建行為受傷，被上訴人
    之身體、健康或人格權並未遭受上訴人侵害為由，判決駁回
    被上訴人請求上訴人賠償太陽能晶片板損害、嚴重傷害被上
    訴人對建物完美心理損害部分之訴，有原審判決附於原審卷
    可稽（見原審卷第247至249頁），已認定被上訴人太陽能晶
    片板並未受有損害、被上訴人之身體、健康或人格權亦未遭
    受上訴人侵害，足見被上訴人並未受有其他有體損害如人身
    損害或財產損害，則縱令系爭太陽能發電系統因上訴人增建
    建物遮蔽日照進而影響發電量，使被上訴人受有售電損失，
    乃獨立於其人身或所有權之外而直接遭受財產上之不利益，
    因未與被上訴人其他有體損害如人身損害或財產損害相結合
    ，被上訴人僅受純粹經濟上損失或純粹財產上損害，尚難認
    其權利受有如何損害，上訴人自不構成民法第184條第1項前
    段所定之侵權行為責任。
五、綜上所述，被上訴人請求上訴人應給付被上訴人217,392元
    ，及自109年3月6日起至清償日止，按週年利率百分之5計算
    之利息，為無理由，應予駁回。原審為上訴人敗訴之判決，
    並依職權宣告假執行，暨諭知上訴人供相當擔保後免為假執
    行，自有未洽。上訴意旨就此部分指摘原判決不當，求予廢
    棄改判，為有理由，爰由本院予以廢棄改判如主文第2項所
    示。
六、本件事證已臻明確，兩造其餘攻擊防禦方法，經審酌結果均
    不影響本判決之結果，爰不一一論述，附此敘明。
七、據上論結，本件上訴為有理由，依民事訴訟法第436條之1第
    3項、第450條、第78條，判決如主文。
中　　華　　民　　國　　110 　年　　3 　　月　　17　　日
                  民事第三庭審判長法  官  洪挺梧
                                  法  官  林望民
                                  法  官  黃茂宏
以上正本係照原本作成。
本判決不得上訴。
中　　華　　民　　國　　110 　年　　3 　　月　　17　　日
                                  書記官  官佳慧